【裁判字號】    89,訴,89
【裁判日期】    900413
【裁判案由】    貪污治罪條例
【裁判全文】
臺灣臺中地方法院刑事判決                            八十九年度訴字第八九號
    公  訴  人  台灣台中地方法院檢察署檢察官
    被      告  甲○○
    選任辯護人  張慶達
右列被告因貪污治罪條例案件，經檢察官提起公訴（八十八年度偵字第二二五三九號
），本院判決如左：
    主  文
甲○○依據法令從事公務之人員，侵占職務上持有之非公用私有賑災財物，處有期徒
刑貳年，褫奪公權參年，緩刑伍年。
所得財物波爾牌礦泉水拾伍箱（每箱拾貳瓶，每瓶容量壹千伍百ｃｃ，每瓶市價新台
幣參拾元）追繳並發還被害人台中市南區區公所，如全部或一部無法追繳，追徵其價
額新台幣伍仟肆佰元或以其財產抵償之。
    事  實
一、甲○○原係台中市南區區公所兵役課長，於民國（下同）八十八年九月二十一日
    集集大地震賑災期間擔任宜寧中學、四育國民中學活動中心及和平國民小學等三
    處災民收容所之組長，負責收容所各工作人員之工作調度、災民救濟物資發放及
    災民意見反應等統籌事宜，為依據法令從事公務之人員。詎於八十八年九月二十
    六日上午十一時四十分許，在台中市南屯區公所，以宜寧中學及四育國民中學之
    災民收容所缺乏礦泉水使用為由，未經辦理登記手續，利用其所有之車牌號碼Ｈ
    六三九０三號自用小客車，自行搬運非公用私有之賑災物品即波爾牌礦泉水十二
    箱（每箱十二瓶，每瓶容量一千五百ｃｃ，每瓶市價新台幣三十元），並不顧該
    公所救濟品管理人員要求辦理登記，逕行載運離開，又於同日下午四時三十分許
    ，再接續以同一方式，搬運上開賑災用同品牌、同容量之礦泉水三箱，事後未規
    定載運前開礦泉水至災民收容所，意圖為自已不法之所有將前開職務上持有非公
    用私有之礦泉水共十五箱易持有為所有予以侵占入已，侵占財物價值為新台幣五
    千四百元，嗣於同年九月二十七日下午二時許，台中市政府政風處人員據報前往
    台中市○○區○○路三段五十九巷七號即甲○○住處查看，當場查獲其持有賑災
    用礦泉水一箱又六瓶，其餘十三箱又六瓶則不知去向。
二、案經民眾匿名檢舉及法務部調查局台中市調查站移送台灣台中地方法院檢察署檢
    察官偵查起訴。
    理  由
一、訊據被告甲○○矢口否認有前揭犯行，辯稱：「當日上午伊載運八箱礦泉水，其
    中四箱運往宜寧中學，另四箱送往四育國民中學，而當日下午僅載運一箱又六瓶
    ，當時曾向秘書長辛○○表示載回家中使用，並獲得其口頭同意，絕無侵占賑災
    用礦泉水情事」云云，惟查：
（一）被告領取前開礦泉水共計十五箱之行為，有台中市南區區公所九二一震災物品
      收發登記冊中之一紙附卷可稽，且證人戊○○到庭結證稱：「是我記的，因為
      當時被告搬了就走沒有紀錄，我是在他搬走後馬上記，時間是上午十一時四十
      分與下午四時三十分各記一次，箱數是在場義工跟我講，印象中是己○○、丙○○告訴我的，當時在門口的義工是負責搬運物資，他們剛好在門口，有看到
      ，被告剛開始搬時我沒看到，我有聽到人家在說課長在搬水，我抬頭有看到他
      在搬，但他搬幾箱我不清楚，我也沒有看到人攔阻他，下午搬的那三箱我從頭
      到尾都有看到，下午我有聽到有人說李課長又在搬水，我有看到李課長搬三箱
      水到他的車子後座，我有看清楚是三箱，都是封裝好的，當時他在搬時秘書有
      下來阻止，因為他們在外面，我有聽到秘書阻止叫他不要搬，秘書應該是沒有
  同意被告可以搬走」等語明確，核與證人己○○到庭結證稱：「第一次搬了九
      箱，他有見到在門口，叫我幫他，我不肯，我在門口數有九箱，後來他有叫我
      幫他搬，我說「你不是搬了很多了嗎」，我不同意，後來他又搬走三箱，共十
      二箱」等語相符，雖被告辯稱八十八年九月二十六日伊只搬運八箱，是己○○
      故意誣陷，要替伊女朋友報復我云云，惟查該礦泉水的箱數僅差距四箱，價值
      不高，亦不致於影響本院對於被告有無侵占公用私有財物之認定，證人實無可
      能為了報復而就前開箱數為不實之證述，是以被告辯稱當天早上午伊只搬運八
      箱云云，自無足採。
（二）被告並未將前開礦泉水送到四育國中或宜寧中學，業經證人乙○○到庭結證稱
      ：「有時東西進來，長億城的人會以為是他們的，他們會直接拿走了，如果是
      我們自己的人，即公所的人員或義工送過來，我們會簽收，我沒有印象有簽收
      到什麼東西，我們也有從公所搬過去讓別人簽收，我隨車出去送的東西到各個
      定點時，他們都有簽收。我們不一定送多少的東西，邊開車邊送，看他們訂多
      少我們才去送，我的部分是訂多少，我們才去送，別人的部分我不清楚」「我
      在那裡都沒有碰過他」等語。並經證人丁○○結證稱：「那天是否我輪值我忘
      記了，我在那邊沒有看到他（指被告）過來，只看到送便當過來」「公所會載
      過來，我們會登記」「都是叫他們搬到裡面去，沒有看到有人送到門口的」等
      語，證人庚○○亦到庭結證稱：「二十六日當時應該還在宜寧。我們當時在經
      常性的，都是整天待在那邊。平常白天只有一個人，我們負責接收物資發放，
      如果市公所送過來我們會簽收，是簽給司機，我們沒有另外作簿冊，災民要來
      領也不用登記」。「當時我沒有看到（法官問：當日有無看到被告過去宜寧？
      ）」等語，被告係負責四育國中、宜寧中學災民收容所之組長，負責收容所各
      工作人員之工作調度、災民救濟物資發放及災民意見反應等統籌事宜，衡情應
      知悉從公所送過去之物資，依規定應於公所登記，亦應於收容所簽收，甚至在
      遭受非議後仍執意不登記即行離去，其辯稱事後有送至收容所云云，顯係卸責
      之詞，不足採信。
（三）被告於八十八年八月二十六日下午搬走三箱礦泉水之事實，業據被告坦承不諱
      ，雖其辯稱伊有經過辛○○之同意始取用，惟證人辛○○於本院結證稱：「下
      午四點多，是有人跟我說被告在搬水，我出去看，當時水已經搬到車上，我問
      他搬幾箱，他說三箱，我看到有三箱水在後座，當時我有表示他要搬回家不可
      以，但是他還是把它搬走，但我不知他要搬到那裡」等語，核與證人戊○○到
      庭結證稱伊有聽到秘書即證人辛○○阻止被告等語相符，此外復有台中市政府
      政風人員在被告住處拍攝之礦泉水相片扣案可稽，被告辯稱伊是經過證人辛○○同意始取用礦泉水云云，與事實不符，不足採信。
 綜上被告侵占前開礦泉水十五箱之事證明確，侵占職務上持有之非公用私有財物犯
 行洵堪認定。
二、核被告所為，係犯貪污治罪條例第六條第一項第三款之侵占職務上持有非公用私
    有財物罪，被告在九二一震災緊急命令施行期間犯行開罪名，依緊急命令第十一
    條第二項加重其刑至二分之一，另被告所犯情節輕微且所得在新台幣五萬元以下
    ，依同條例第十二條第一項減輕其刑，次本院審酌被告妻子患有精神分裂症，九
    二一地震後民生用水嚴重欠缺，為照顧罹病妻子，取用價值不高之礦泉水致誤罹
    重典，情節堪以憫恕，認處以最輕之刑仍屬過重，爰依刑法第五十九條之規定減
    輕其刑，以上刑之加減，先加後遞減。爰審酌被告無不良素行，在九二一震災期
    間侵占價值不高之民生必需品，當時家庭有需照顧之病人及其犯後之態度等一切
    情狀，量處如主文所示之刑，並依貪污治罪條例第十七條之規定併宣告褫奪公權
    三年，次查被告未曾受有期徒刑以上刑之宣告，因天災缺水致誤罹法典，年紀已
    超過六十歲，經此刑之宣告後，當知警惕而無再犯之虞，認所處之刑，以暫不執
    行為適當，爰併宣告緩刑五年，以啟自新。被告犯罪所得財物，併依貪污治罪條
    例第十條第二項之規定諭知追繳並發還被害人，如全部或一部無法追繳時，追徵
    其價額或以財產抵償之。
據上論斷，應依刑事訴訟法第二百九十九條第一項前段，貪污治罪條例第二條前段、
第六條第一項第三款、第十二條第一項、第十七條、第十條第二項，刑法第十一條前
段、第五十九條、第三十七條第二項、第七十四條第一款，緊急命令第十一條第二項
，判決如主文。
中    華    民    國      九十      年       四      月     十三    日
                              臺灣台中地方法院刑事第二庭
                                    法  官  陳 如 玲
右正本證明與原本無異。
如不服本判決，應於判決送達後十日內向本院提出上訴狀，上訴於臺灣高等法院臺中
分院(須附繕本 )。
                                    書記官
中    華    民    國      九十      年       四      月     十三    日
附錄論罪科刑法條
貪污治罪條例第六條
有左列行為之一者，處五年以上有期徒刑，得併科新臺幣一百萬元以下罰金：
一、意圖得利，抑留不發職務上應發之財物者。
二、募集款項或徵用土地、民伕、財物，從中舞弊者。
三、竊取或侵占職務上持有之非公用私有器材、財物者。
四、對於主管或監督之事務，直接或間接圖利者。
五、對於非主管或監督之事務，利用職權機會或身分圖利者。
前項之未遂犯罰之。


司法院資訊處製作；財團法人民間司法改革基金會備份。
